臺灣高等法院臺南分院刑事判決　　　　　　　　　　　　　　　　　　　行股
　　上　訴　人
　　即　被　告　甲　○　○
右上訴人因詐欺案件，不服臺灣雲林地方法院八十九年度易字第八七三號中華民國九
十一年四月三十日第一審判決（起訴案號：臺灣雲林地方法院檢察署八十九年度偵字
第一七四四、二五二三號），提起上訴，本院判決如左：
    主      文
上訴駁回。
    事      實
一、甲○○原以養殖鵝隻出售及收購摩托車外銷為業，明知自己經濟陷入困窘，已無
    支付能力，竟基於意圖為自己不法所有之概括犯意，隱匿其經濟能力不佳狀況，
    （一）先於民國（下同）八十三年七、八月間，在雲林縣四湖鄉箔東村箔子寮二
    十八號住處，向乙○○○企業股份有限公司（下稱乙○○○公司）購買少量飼料
    ，並分別簽發其所有臺灣土地銀行北港分行第二三一六之三號帳戶、面額七萬九
    千七百二十五元、二十萬元之支票支付價金，因該七萬九千七百二十五元之支票
    ，於同年八月三十一日兌現（二十萬元之支票亦於同年十月十五日兌現），致乙
    ○○○公司人員誤信其資力正常後，再連續自八十三年八月二十九日起至同年十
    一月七日止，購買大量鴨隻、豬隻、魚、蝦、文蛤等共計數百公噸之飼料及果糖
    十箱，金額共計二百七十五萬四千三百八十五元，並連續簽發詳如附表一所載之
    上開帳戶面額共計二百三十九萬七千四百四十元之支票十一張，使乙○○○公司
    陷於錯誤而如數交付上開貨物，嗣上開支票未如期兌現，乙○○○公司於同年十
    一月八日向其收帳時，始發覺人去樓空，無處催討。（二）又於向乙○○○公司
    訂購飼料之期間，自八十三年九月八日起至十一月二十二日止，在其上開住處向
    興泰實業股份有限公司（下稱興泰公司）大量購買虱目魚、鰻魚、鱸魚等魚飼料
    ，達數十公噸共計七十九萬零三百五十元，並分別簽發詳如附表二所載之上開帳
    戶票期二個月面額共計五十六萬零一百元之支票三張，使興泰公司陷於錯誤而如
    數交付，嗣興泰公司欲向其收取尚未支付之貨款時，其均藉詞拖延而未清償，甚
    至避不見面而不知去向，興泰公司始知受騙。（三）其明知已積欠乙○○○公司
    、興泰公司數百萬元之貨款債務，且其所有上開支票帳戶亦已遭銀行列為拒絕往
    來戶，又以其子蔡宗政之名義，先於八十四年四月間，向立大農畜興業股份有限
    公司（下稱立大公司）購買少量虱目魚及鰻魚飼料共計十四萬三千三百五十元，
    並簽發其女蔡燕玲為發票人之雲林縣北港信用合作社口湖分社（現為華僑銀行斗
    六分行）第０一六０五之一號帳戶之支票二張扺付價金（分別於八十四年六月二
    十五日及七月三十日兌現），見取得立大公司信任後，再自八十四年五月六日至
    八十四年八月十四日止，連續向立大公司購買大量鴨隻、魚隻之飼料，並於八十
    四年九月間交付詳如附表三所載蔡燕玲之上開支票九紙，共計一百六十四萬六千
    四百七十元扺付貨款，使立大公司不疑有他而如數交付上開價值之飼料，嗣立大
    公司屆期提示上開支票不獲兌現，其又去向不明而催討無著，始知受騙。
二、案經乙○○○公司、興泰公司訴由臺灣高雄地方法院檢察署檢察官呈請臺灣高等
    法院檢察署核轉臺灣雲林地方法院檢察署檢察官，暨經立大公司訴由臺灣雲林地
    方法院檢察署檢察官偵查起訴。
    理      由
一、訊據上訴人即被告甲○○，固不諱言有於右揭時地向告訴人乙○○○公司、興泰
    公司、立大公司購買飼料，且其持交如附表所示扺付貨款之臺灣土地銀行北港分
    行及華僑銀行斗六分行支票，屆期經提示均不獲兌現之事實；惟矢口否認有何詐
    欺取財之犯行，並辯稱：告訴人興泰公司並未提出發貨單，另告訴人乙○○○公
    司提出之發貨單上有些非其簽名，告訴人立大公司提出之部分送貨單上並無其簽
    名，故其並未積欠告訴人三家公司如事實欄所示巨額貨款，另因告訴人三家公司
    均突然停止供應飼料，致其飼養之家畜、魚類均死亡，因而未能出售無收入，始
    未能清償告訴人三家公司之貨款，其絕非蓄意詐欺云云。然查：
（一）被告如何為右揭向告訴人乙○○○公司、興泰公司、立大公司購買飼料及其他
      物品，金額分別為二百七十五萬四千三百八十五元、七十九萬零三百五十元、
      一百六十四萬六千四百七十元，嗣其所交付之上開支票均未如期兌現，其餘貨
      款亦催討無著，迄今仍未清償等情，已分據告訴代理人乙○○○公司職員吳昆
      昕、興泰公司職員陳瑞慶、立大公司職員陳隆輝、石安貴指訴綦詳，並有告訴
      人乙○○○公司送貨單、統一發票影本各七十七紙、應收帳款及票據支付明細
      ，告訴人興泰公司送貨通知單十七紙，及告訴人立大公司發貨明細表、統一發
      票影本、發貨通知單各二十五紙在卷足稽。被告雖辯稱告訴人乙○○○公司部
      分送貨單簽名不實或空白（高雄地檢署八十九年偵字第六二三０號偵查卷第二
      十四、三十三、三十四、四十、四十五、七十四、七十五、七十八頁），告訴
      人興泰公司所提出之發票無簽收之記載，另告訴人立大公司有部分發貨單上無
      其簽名之單據，其積欠之金額並非如告訴人所指巨額云云。第以告訴人乙○○
      ○公司、及告訴人興泰公司，分別於八十四年間向原審法院聲請支付命令，請
      求被告給付如事實欄所示之金額，既有原審八十四年度促字第九十七、二六四
      號支付命令附於原審卷為憑；另本院以八十六年度上更（一）字第一０七號判
      決被告應給付告訴人立大公司一百六十四萬六千四百七十元確定，亦有該判決
      正本一紙附於偵查卷可佐；而被告非但於支付命令送達後未向原審法院民事庭
      提出異議，亦未在上開民事訴訟程序中爭執金額與事實有何出入，復於本案偵
      查及原審調查時均未就所購飼料之數額予以爭執，乃竟於事後否認購買飼料之
      數額，自無可取。況被告所爭執之未簽收發貨單，均為被告支票給付之貨款範
      圍，則衡情被告於告訴人三家公司向其收帳時，自應對帳確實無誤後始簽發支
      票扺付價金，苟被告未確實收受等值飼料，豈有於告訴人收帳時簽發上開支票
      扺付貨款之理，益徵被告空言否認未簽收之發貨單並非其所購云者，顯非事實
      。
（二）被告於八十三年九月初至十一月初間，向告訴人乙○○○公司購買鴨隻飼料約
      二百二十九公噸、豬隻飼料約十二公噸及鰻魚、鱸魚、文蛤等魚類飼料共約三
      十餘公噸，且於八十三年九月二十六日起至十一月七日止，幾乎每隔一、二日
      即購買鴨隻飼料數千公斤，其中摻雜小鴨與中鴨飼料，其餘魚類及豬隻飼料則
      鮮少採購，既有上開告訴人乙○○○公司之送貨單為證，是被告苟確有飼養鴨
      隻或其餘家畜、魚類，購買飼料之時間，理應固定，並隨著養殖牲畜之成長而
      逐漸改變飼料之種類及數量，而無每隔一、二日即頻繁購買飼料之理。且查草
      蝦、鰻魚、鱸魚之養成期分別為三至四個半月、四至五個月、十二個月、八至
      十個月，復有行政院農業委員會水產試驗所臺西分所九十年四月三十日函附之
      參考表，附在原審卷足參，則苟被告確有養殖上開魚類等水產，理應需要長期
      且固定之供應，然被告先於八十三年九月中旬前，連續大量且不固定地購入上
      開水產飼料後，自八十三年九月底起停止購買魚類飼料，倘被告確有養殖魚類
      、水產，其將如何繼續養殖上開水產、魚類，是其是否確有從事該養殖誠非無
      疑，足徵告訴人乙○○○公司於十一月初停止供應飼料，對被告養殖事業之經
      營尚無直接影響。況觀諸告訴人乙○○○公司送貨單之送貨地址所示，告訴人
      乙○○○公司運送上開水產飼料之送貨地點，為臺南縣佳里鎮興化里五三二號
      ，與被告所稱飼養鴨隻之雲林縣四湖鄉之住處相隔甚遠，被告如何能兼顧二處
      同時飼養豬隻及魚類等水產，亦令人殊難想像。再者被告於八十三年九月初至
      十一月底，向告訴人興泰公司購買六十四公噸虱目魚飼料，於八十四年五月起
      三個月間，亦大量購買虱目魚飼料，其數量之龐大顯與一般養殖業者規模相異
      ，縱被告確有作為自身養殖之用，然告訴人興泰公司與告訴人立大公司供貨之
      時期長達近三個月，已與上開虱目魚之養成期接近，則被告於告訴人興泰公司
      、立大公司停止供貨後，仍得出售換現，且被告非但未提出證據證明其飼養之
      牲畜或水產有何死亡之事實，且參以魚類一至二個月未投餵飼料，僅可能造成
      魚體消瘦、衰弱及生長停頓等現象，並不必然發生死亡之結果，復有上開水產
      試驗所臺西分所之函文足參，是被告辯稱其養殖之魚類因未進食死亡云云，顯
      屬無稽。復參以被告並未向告訴人三家公司購買鵝隻飼料，是證人楊天送在原
      審雖證稱被告曾於八十三、四年間向伊購買幼鵝云者，亦難據之證明被告向告
      訴人乙○○○公司及告訴人興泰公司購買之飼料，係供自己養殖、飼養所用；
      另證人莊順賓在原審亦證稱不知被告是否有向伊購買魚苗等語在卷；此外被告
      亦未能提出其他曾大規模養殖上開水產及飼養鴨隻、豬隻之證據，憑供法院調
      查。從而難認被告向告訴人乙○○○公司、興泰公司、立大公司所購買之飼料
      ，全數係供己身養殖、飼養所用，被告應係將大部分飼料轉賣予他人無疑。被
      告辯稱係因告訴人三家公司拒絕供貨，致飼養之牲畜及養殖之水產物死亡，始
      無法支付貨款云云，顯與常情有違，難以輕信。
（三）又被告所有之臺灣土地銀行北港分行第二三一六之三號之支票帳戶，於八十三
      年八月間即已有大量退票紀錄，嗣於同年九月間即大多為當日存款當日兌領之
      狀態，再自同年十月間後，則開始大量退票至同年十二月十六日經銀行列為拒
      絕往來戶，此有臺灣土地銀行北港分行八十九年十二月四日函附之上開帳戶開
      戶資料、往來明細、退票紀錄等資料，附於原審卷可佐，是被告於八十三年八
      、九月間，向告訴人乙○○○公司、興泰公司購買飼料時，其資金之週轉應已
      非正常。而被告於積欠告訴人乙○○○公司、興泰公司二百多萬元之債務後，
      猶以其子蔡宗政之名義，簽發其女蔡燕玲為發票人之支票，繼續向告訴人立大
      公司購買飼料等情，既迭據被告自承在卷，益徵被告蓄意隱瞞其資力不佳之事
      實，而有連續詐取告訴人立大公司貨物之意圖。況被告自八十二年至八十八年
      間均無所得可供申報稅捐，名下所有之土地均僅數萬元，即便其中價值最高之
      雲林縣四湖鄉○○段五九八號地號土地（鑑定價格為三十三萬零六百元），於
      七十四年已為臺灣土地銀行設定三十九萬元之最高限額抵押權，足見被告所有
      之不動產尚無足以支付上開飼料貨款之價值，亦有財政部臺灣省中區國稅局北
      港稽徵所函文及所附財產歸戶清冊、雲林縣北港地政事務所九一北地一字第三
      三七六號函附之上開土地登記謄本、原審民事執行處八十四年五月三十一日、
      同年六月十三日通知函二紙，存在原審卷足稽；另其於八十三年四月八日臺灣
      土地銀行北港分行開立之一之一八八０六之四號活期帳戶存款，自八十三年五
      月一日起即無存款交易，戶頭內最高僅餘五千元等情，亦有該行九十一年四月
      九日函附之往來明細，附於原審卷可佐。再參以被告所購買之飼料既非純供自
      己養殖所用，已有如上述，則其轉手飼料之所得，非僅未能說明其用途，且審
      酌被告始終未能對告訴人三家公司作任何清償行為，顯見被告積欠債務之多，
      已達經濟困難不能支付之程度，益徵被告購買飼料之初已無支付能力甚明。至
      被告於八十三年七月十八日至八月二十三日間，向告訴人豐年公司所購買飼料
      二十七萬九千七百二十五元之貨款已清償完畢；又於八十四年四月間，向告訴
      人立大公司購買飼料十四萬零二百五十元，亦先後簽發八十四年六月二十五日
      及七月三十日之支票清償完畢等情，固經各該告訴人自承在卷。然觀諸被告先
      前向該二家公司買賣並正常清償之飼料數量及金額，均遠低於被告日後先後購
      買之飼料數量及未清償之貨款，且交易正常之次數僅分別約十次及五次，於全
      部交易次數中實僅佔少數，實難以此清償少數貨款之事實，遽認被告本件未清
      償貨款之事實，亦純屬正常交易中偶然發生資金週轉不靈之民事糾紛，而為被
      告有利之認定。
（四）綜上各情，足認被告於向告訴人三家公司購買飼料時，支付能力已陷於困難，
      乃竟隱瞞其支付能力困窘之事實，而以簽發日後皆無法兌現之支票連續進貨，
      顯係明知自己無清償能力，仍製造債務取得貨品，而有到期不清償之準備，其
      主觀上確有為自己不法所有之意圖，客觀上並向告訴人三家公司施以詐術，致
      告訴人三家公司陷於錯誤而交付貨物，灼然明甚。被告所辯前詞，核屬畏罪卸
      責之飾詞，無足取信。本件事證已臻明確，其詐欺犯行洵堪認定，應予依法論
      科。
二、核被告所為，係犯刑法第三百三十九條第一項之詐欺取財罪。其先後多次詐欺取
    財犯行，時間緊接，犯罪構成要件相同，顯係基於概括犯意反覆為之，應依連續
    犯規定以一罪論，並依法加重其刑。原審本於同上之見解，適用刑法第五十六條
    、第三百三十九條第一項，罰金罰鍰提高標準條例第一條前段，並審酌被告之素
    行、犯罪之動機、目的、方法、告訴人所受損害、及其犯後否認犯行暨迄未與告
    訴人和解等一切情狀，對其量處有期徒刑二年，以資懲儆。經核認事用法並無不
    合，量刑亦稱妥適。被告上訴意旨，否認犯罪並指摘原判決量刑過重不當，為無
    理由，應予駁回。
三、據上論斷，應依刑事訴訟法第三百六十八條，判決如主文。
本案經檢察官曾顯智到庭執行職務。
中      華      民      國    九十一    年      七    月      九      日
                                  臺灣高等法院臺南分院刑事第二庭
                                      審判長法官  林  永  茂
                                            法官  蘇  重  信
                                            法官  陳  清  溪
右正本證明與原本無異。
不得上訴。
                                      法院書記官  劉  岳  文
中      華      民      國    九十一    年      七      月      九      日
刑法第三百三十九條第一項
意圖為自己或第三人不法之所有，以詐術使人將本人或第三人之物交付者，處五年以
下有期徒刑、拘役或科或併科一千元以下罰金。
附表一：
┌────┬─────┬───┐
│ 票號   │發票日    │金額  │
├────┼─────┼───┤
│0000000 │83/10/30  │225015│
├────┼─────┼───┤
│0000000 │83/11/15  │200000│
└────┴─────┴───┘
│0000000 │83/11/20  │150000│
├────┼─────┼───┤
│0000000 │83/11/30  │8700  │
├────┼─────┼───┤
│0000000 │83/11/30  │377485│
├────┼─────┼───┤
│0000000 │83/12/10  │151600│
├────┼─────┼───┤
│0000000 │83/12/10  │14500 │
├────┼─────┼───┤
│0000000 │83/12/10  │231385│
├────┼─────┼───┤
│0000000 │83/12/15  │373500│
├────┼─────┼───┤
│0000000 │84/01/10  │291755│
├────┼─────┼───┤
│0000000 │84/01/15  │373500│
└────┴─────┴───┘
附表二：
┌────┬─────┬───┐
│票號    │日期      │金額  │
├────┼─────┼───┤
│0000000 │83/12/15  │133100│
├────┼─────┼───┤
│0000000 │83/12/30  │200000│
├────┼─────┼───┤
│0000000 │84/01/30  │227000│
└────┴─────┴───┘
附表三：
┌────┬─────┬───┐
│ 票號   │ 日期     │金額  │
├────┼─────┼───┤
│564249  │84/10/10  │100000│
├────┼─────┼───┤
│564250  │84/10/31  │222140│
├────┼─────┼───┤
│564502  │84/11/30  │77400 │
└────┴─────┴───┘
│564373  │84/11/30  │281470│
├────┼─────┼───┤
│564501  │84/12/15  │200000│
├────┼─────┼───┤
│564515  │84/12/10  │165460│
├────┼─────┼───┤
│564516  │85/03/10  │200000│
├────┼─────┼───┤
│564517  │85/06/10  │200000│
├────┼─────┼───┤
│564518  │85/09/10  │200000│
└────┴─────┴───┘
